---
title: "Gasto de bolsillo, ENAHO" 
author: "Jessica Zafra, 
         David Villarreal"
date: "2024-11-17"
output: 
  html_document: default
  word_document: default
---

```{r setup, include=FALSE}
knitr::opts_chunk$set(echo = TRUE)
```

```{r loading packages, echo=FALSE, message=FALSE}

if(!require(pacman)) install.packages("pacman")
pacman::p_load(tidyverse, 
               knitr, 
               here,
               janitor,
               inspectdf,
               gtsummary,
               stringi,
               plotly,
               ggplot2,
               haven)
```

# Procesando bases del 2023
https://proyectos.inei.gob.pe/iinei/srienaho/index.htm

## Datos sobre gasto de bolsillo

Datos obtenidos de Sumaria-2023-8g
- Gasto total: GASHOG2D
- cuidado, conservacion de salud y servicios medicos: GRU51HD

Esta variable de calcula de la siguiente manera:
∀ (P41-5A(i) = 1 ∧ I416(i) > 0)
GRU61HD = SUM I416(i)

Es decir, ENAHO toma los 16 rubros de gasto a nivel hogar y evalúa primero si algún miembro del hogar pagó y luego cuánto pago. Finalmente, se suman los datos.

- total de personas en el hogar: TOTMIEHO
- estrato socioeconómico: ESTRSOCIAL
1.A
2.B
3.C
4.D
5.E
6. Rural

Definición de las variables:

Catastrophic health expenditure occurs when out-of-pocket health-care costs exceed 10% of total household spending

https://equityhealthj.biomedcentral.com/articles/10.1186/s12939-023-01847-0#:~:text=Catastrophic%20health%20expenditure%20occurs%20when,20%25%20of%20total%20household%20expenditure.
https://repositorio.up.edu.pe/handle/11354/4211

Se crea la variable porc_gasto que representa el porcentaje del gasto total debido a salud.
Luego se crea la variable gasto_cata. Variable dicotómica: 0 cuando el porcentaje de gasto en salud es menor a 10% y 1 cuando el gasto es mayor o igual a 10%.

```{r echo=FALSE, message=FALSE}
sumaria_2023 <- read_csv(here("data/Sumaria-2023.csv"), locale = locale(encoding = "ISO-8859-1")) %>% 
  select(c("AÑO", "CONGLOME", "VIVIENDA", "HOGAR", "GASHOG2D", "GRU51HD", "TOTMIEHO", "ESTRSOCIAL", "FACTOR07")) %>% 
  mutate(porc_gasto = 100*GRU51HD/GASHOG2D,
         gasto_cata = case_when(porc_gasto >= 10 ~ 1,
                                TRUE ~ 0)) %>% 
  rename(num_habit = TOTMIEHO,
         est_social = ESTRSOCIAL,
         gasto_total = GASHOG2D,
         gasto_salud = GRU51HD)
```


```{r echo=FALSE, message=FALSE}
#recuperando variable de hacinamiento
hogares_2023 <- read_csv(here("data/Enaho01-2023-100.csv"), locale = locale(encoding = "ISO-8859-1")) %>% 
  select(c("AÑO", "CONGLOME", "VIVIENDA", "HOGAR", "NBI2"))
```

Para los datos individuales se usa el modulo de salud (400). Se filtra para obtener solo los datos del jefe/jefa de hogar. Se corrobora que hay el mismo número de hogares que en la sumaria.

Los datos que se obtienen son los siguientes:
- Padece de enfermedad cronica: P401 - 1 si, 2 no - modificado por 0 no, 1 si
- Seguro de salud: essalud - P4191, privado - P4192, EPS - P4193, FFAA - P4194, SIS - P4195, universitario - P4196, escolar - P4197, otro - P4198 - modificado por 0 no, 1 si

1. si
2. no

- Sexo: P207 - modificado a 0 hombre, 1 mujer

1. Hombre
2. Mujer

- Edad en años cumplidos: P208A
- Estado civil: P209

1. Conviviente
2. Casado(a)
3. Viudo(a)
4. Divorciado(a)
5. Separado(a)
6. Soltero(a)
9 Missing value

- Ultimo nivel de estudios aprobado: P301A

1. Sin Nivel
2. Inicial
3. Primaria Incompleta
4. Primaria Completa
5. Secundaria Incompleta
6. Secundaria Completa
7. Superior No Universitaria Incompleta
8. Superior No Universitaria Completa
9. Superior Universitaria Incompleta
10. Superior Universitaria Completa
11. Maestria/Doctorado
12. Básica especial

Factor: FACTOR07 = las bases tienen el mismo factor, no voy a jalarlo de esta base

hacinamiento - variable presente en base 1 -NBI2
0.Vivienda sin hacinamiento
1.Vivienda con hacinamiento

gasto por rubros - variable presente en gasto por hogar
I41601 - consulta
I41603 - análisis
I41604 - Rayos x, tomografía
I41605 - otros exámenes
I41602 - medicinas/insumos
I41606 - servicio dental y conexos
I41607 - oftalmología
I41608 - compra de lentes
I41609 - vacunas
I41610 - control de salud de niños
I41611 - anticonceptivos
I41612 - otros gastos
I41613 - hospitalizacion
I41614 - intervencion quirurgica
I41615 - controles por embarazo
I41616 - parto

variable pagado por miembro del hogar
P4151$01 - consulta

```{r echo=FALSE, message=FALSE}
salud_2023_rubros <- read_csv(here("data/Enaho01A-2023-400.csv"), locale = locale(encoding = "ISO-8859-1")) %>% select(1:5, c("P203", "P401", "P4191", "P4192", "P4193", "P4194", "P4195", "P4196", "P4197", "P4198", "P207", "P208A", "P209", "P301A"),starts_with(c("P4151$", "I416"))) %>% 
  rename(enf_cron = P401,
         seg_essalud = P4191, 
         seg_privado = P4192, 
         seg_EPS = P4193, 
         seg_FFAA = P4194, 
         seg_SIS = P4195, 
         seg_universitario = P4196, 
         seg_escolar = P4197, 
         seg_otro = P4198,
         sexo = P207,
         edad = P208A,
         est_civil = P209,
         nivel_educ = P301A)
#la base contiene informacion sobre el rubro y el pago por alguien del hogar

salud_2023_rubros %>% 
  group_by(CONGLOME, VIVIENDA, HOGAR) %>% 
  count()

salud_2023_rubros %>% 
  group_by(CONGLOME, VIVIENDA, HOGAR, P203) %>% 
  count()

salud_2023_rubros %>%
  filter(`P4151$01` == 0, I41601 > 1) %>%
  summarise(count = n())
#no todos los gastos se pagan por algun miembro del hogar... necesidad de usar ambas variables

gastos <- salud_2023_rubros %>% 
  group_by(CONGLOME, VIVIENDA, HOGAR) %>%
  reframe(gasto_consulta = sum(ifelse(`P4151$01` == 1,I41601, 0), na.rm = TRUE),
          gasto_medicina = sum(ifelse(`P4151$02` == 1, I41602, 0), na.rm = TRUE),
          gasto_analisis = sum(ifelse(`P4151$03` == 1, I41603, 0), na.rm = TRUE),
          gasto_rayosX = sum(ifelse(`P4151$04` == 1, I41604, 0), na.rm = TRUE),
          gasto_otros_exam = sum(ifelse(`P4151$05` == 1, I41605, 0), na.rm = TRUE),
          gasto_dental = sum(ifelse(`P4151$06` == 1, I41606, 0), na.rm = TRUE),
          gasto_oftalmo = sum(ifelse(`P4151$07` == 1, I41607, 0), na.rm = TRUE),
          gasto_lentes = sum(ifelse(`P4151$08` == 1, I41608, 0), na.rm = TRUE),
          gasto_vacunas = sum(ifelse(`P4151$09` == 1, I41609, 0), na.rm = TRUE),
          gasto_cred = sum(ifelse(`P4151$10` == 1, I41610, 0), na.rm = TRUE),
          gasto_anticonc = sum(ifelse(`P4151$11` == 1, I41611, 0), na.rm = TRUE),
          gasto_otros_gastos = sum(ifelse(`P4151$12` == 1, I41612, 0), na.rm = TRUE),
          gasto_hospital = sum(ifelse(`P4151$13` == 1, I41613, 0), na.rm = TRUE),
          gasto_cirugia = sum(ifelse(`P4151$14` == 1, I41614, 0), na.rm = TRUE),
          gasto_embarazo = sum(ifelse(`P4151$15` == 1, I41615, 0), na.rm = TRUE),
          gasto_parto = sum(ifelse(`P4151$16` == 1, I41616, 0), na.rm = TRUE))

salud_2023 <- left_join(salud_2023_rubros, gastos, by = c("CONGLOME", "VIVIENDA", "HOGAR")) %>% 
  select(!starts_with(c("P4151$","I416")))

por_enf_cronica <- salud_2023 %>% 
  group_by(CONGLOME, VIVIENDA, HOGAR) %>% 
  reframe(enf_cronica_hogar = sum(ifelse(enf_cron == 1,1, 0), na.rm = TRUE),
          n_hogar = n(),
          por_enf_cronica_hogar = round(enf_cronica_hogar/n_hogar*100,1))
  # % de personas del hogar con enfermedad cronica
  # antes de filtrar por jefe de hogar
  # group_by hogar - count
  # chequear codigo para enfermedad cronica - 0 no , 1 si - sumatoria de esta varaible por hogar (group_by)
  # crear % personar con enf cronica por hogar / personas por hogar 

salud_2023 <- left_join(salud_2023, por_enf_cronica, by = c("CONGLOME", "VIVIENDA", "HOGAR"))

#averiguar por qué se pierden los datos del conglomerado - probar con left_joint
```


```{r echo=FALSE, message=FALSE}

data_2023 <- left_join(sumaria_2023, salud_2023, by = c("AÑO", "CONGLOME", "VIVIENDA", "HOGAR"))

```

Creando base para los 5 años

```{r echo=FALSE, message=FALSE}
# Define the years you want to process
years <- 2019:2023  # Example years from 2019 to 2023

# Initialize an empty list to store the joined data for each year
all_data <- list()

# Loop over each year
for (year in years) {
  
  # Construct the file paths dynamically
  sumaria_file <- here(paste0("data/Sumaria-", year, ".csv"))
  salud_file <- here(paste0("data/Enaho01A-", year, "-400.csv"))
  hogares_file <- here(paste0("data/Enaho01-", year, "-100.csv"))
  
  # Import the Sumaria dataset for the current year
  sumaria_data <- read_csv(sumaria_file, locale = locale(encoding = "ISO-8859-1")) %>% 
    select(c("CONGLOME", "VIVIENDA", "HOGAR", "GASHOG2D", "GRU51HD", "INGHOG1D", "INGMO1HD", "TOTMIEHO", "ESTRSOCIAL", "FACTOR07"))
  
  hogares_data <- read_csv(hogares_file, locale = locale(encoding = "ISO-8859-1")) %>% 
    select(c("CONGLOME", "VIVIENDA", "HOGAR", "NBI2"))
  
  # Import the Salud dataset for the current year, DO NOT filtering for P203 == 1
  salud_data <- read_csv(salud_file, locale = locale(encoding = "ISO-8859-1")) %>% 
    select(c("AÑO", "CONGLOME", "VIVIENDA", "HOGAR", "P203", "P401", "P4191", "P4192", "P4193", "P4194", "P4195", "P4196", "P4197", "P4198", "P207", "P208A", "P209", "P301A"), starts_with(c("P4151$", "I416")))
  
  gastos_data <- salud_data %>% 
  group_by(CONGLOME, VIVIENDA, HOGAR) %>%
  reframe(gasto_consulta = sum(ifelse(`P4151$01` == 1,I41601, 0), na.rm = TRUE),
          gasto_medicina = sum(ifelse(`P4151$02` == 1, I41602, 0), na.rm = TRUE),
          gasto_analisis = sum(ifelse(`P4151$03` == 1, I41603, 0), na.rm = TRUE),
          gasto_rayosX = sum(ifelse(`P4151$04` == 1, I41604, 0), na.rm = TRUE),
          gasto_otros_exam = sum(ifelse(`P4151$05` == 1, I41605, 0), na.rm = TRUE),
          gasto_dental = sum(ifelse(`P4151$06` == 1, I41606, 0), na.rm = TRUE),
          gasto_oftalmo = sum(ifelse(`P4151$07` == 1, I41607, 0), na.rm = TRUE),
          gasto_lentes = sum(ifelse(`P4151$08` == 1, I41608, 0), na.rm = TRUE),
          gasto_vacunas = sum(ifelse(`P4151$09` == 1, I41609, 0), na.rm = TRUE),
          gasto_cred = sum(ifelse(`P4151$10` == 1, I41610, 0), na.rm = TRUE),
          gasto_anticonc = sum(ifelse(`P4151$11` == 1, I41611, 0), na.rm = TRUE),
          gasto_otros_gastos = sum(ifelse(`P4151$12` == 1, I41612, 0), na.rm = TRUE),
          gasto_hospital = sum(ifelse(`P4151$13` == 1, I41613, 0), na.rm = TRUE),
          gasto_cirugia = sum(ifelse(`P4151$14` == 1, I41614, 0), na.rm = TRUE),
          gasto_embarazo = sum(ifelse(`P4151$15` == 1, I41615, 0), na.rm = TRUE),
          gasto_parto = sum(ifelse(`P4151$16` == 1, I41616, 0), na.rm = TRUE))
  
  #creando porcentaje de personas en el hogar con enfermedad cronica
  por_enf_cronica <- salud_data %>% 
  group_by(CONGLOME, VIVIENDA, HOGAR) %>% 
  reframe(enf_cronica_hogar = sum(ifelse(P401 == 1,1, 0), na.rm = TRUE),
          n_hogar = n(),
          por_enf_cronica_hogar = round(enf_cronica_hogar/n_hogar*100,1))

  salud_data <- left_join(salud_data, por_enf_cronica, by = c("CONGLOME", "VIVIENDA", "HOGAR"))
  
  #join for sumaria y hogar
  sumaria_data <- left_join(sumaria_data, hogares_data, by = c("CONGLOME", "VIVIENDA", "HOGAR"))
  
  #join for gastos and salud
  salud_data <- left_join(salud_data, gastos_data, by = c("CONGLOME", "VIVIENDA", "HOGAR")) %>% 
  select(!starts_with(c("P4151$","I416")))
  
  # Perform the left join on the specified columns
  joined_data <- left_join(sumaria_data, salud_data, by = c("CONGLOME", "VIVIENDA", "HOGAR")) %>% 
    filter(P203 == 1) # keep one observation per household
  
  # Store the joined data in the list with the year as the name
  all_data[[as.character(year)]] <- joined_data
}

combined_data <- bind_rows(all_data, .id = "Year")

combined_data_clean <- combined_data %>% 
  select(!"Year") %>% 
    mutate(porc_gasto = case_when(
             is.na(GRU51HD) | is.na(GASHOG2D) | GASHOG2D == 0 ~ NA_real_,  # Assign NA if either is missing
             TRUE ~ 100 * GRU51HD / GASHOG2D),
         gasto_cata = case_when(is.na(porc_gasto) ~ NA_real_,
                                porc_gasto >= 10 ~ 1,
                                TRUE ~ 0),
         ingreso_dia = case_when( #se considera ingresos brutos (dinero + bienes) ya que los gastos son mas altos que el ingreso monetario para algunos hogares
           is.na(INGHOG1D) ~ NA_real_, 
           TRUE ~ INGHOG1D/365),
         affordability = case_when(is.na(ingreso_dia) | is.na(GRU51HD) | ingreso_dia == 0 ~ NA_real_,
                                   TRUE ~ GRU51HD/ingreso_dia)) %>% #dias laborados para pagar salud
  rename(year = AÑO,
         conglome = CONGLOME,
         vivienda = VIVIENDA,
         hogar = HOGAR,
         num_habit = TOTMIEHO,
         est_social = ESTRSOCIAL,
         gasto_total = GASHOG2D,
         gasto_salud = GRU51HD,
         ingreso_bruto = INGHOG1D,
         ingreso_monetario = INGMO1HD,
         enf_cron = P401,
         seg_essalud = P4191, 
         seg_privado = P4192, 
         seg_EPS = P4193, 
         seg_FFAA = P4194, 
         seg_SIS = P4195, 
         seg_universitario = P4196, 
         seg_escolar = P4197, 
         seg_otro = P4198,
         sexo = P207,
         edad = P208A,
         est_civil = P209,
         nivel_educ = P301A,
         factor_enaho = FACTOR07,
         hacinamiento = NBI2) %>% 
  mutate(across(.cols = c(enf_cron, seg_essalud, seg_privado, seg_EPS, seg_FFAA, seg_SIS, seg_universitario, seg_escolar, seg_otro), 
         .fns = ~case_when(. == 2 ~ 0,
                           TRUE ~ 1)),
         across(.cols = c(enf_cron, seg_essalud, seg_privado, seg_EPS, seg_FFAA, seg_SIS, seg_universitario, seg_escolar, seg_otro, hacinamiento), 
         .fns = ~labelled(.x, labels = c(No = 0, Yes = 1))),
         sexo = case_when(sexo == 1 ~ 0,
                          sexo == 2 ~ 1),
         sexo = labelled(sexo, labels = c (hombre = 0, mujer = 1)),
         est_civil = labelled(est_civil, labels = c(conviviente = 1,
                                        casado = 2,
                                        viudo = 3,
                                        divorciado = 4,
                                        separado = 5,
                                        soltero = 6)),
         nivel_educ = case_when(nivel_educ == 99 ~ NA_integer_,
                                TRUE ~ nivel_educ),
         nivel_educ = labelled(nivel_educ, labels = c("sin nivel" = 1,
                                                      "inicial" = 2,
                                                      "primaria incompleta" = 3,
                                                      "primaria completa" = 4,
                                                      "secundaria incompleta" = 5,
                                                      "secundaria completa" = 6,
                                                      "superior no univ incompleta" = 7,
                                                      "superior no univ completa" = 8,
                                                      "superior univ incompleta" = 9,
                                                      "superior univ completa" = 10,
                                                      "maestria/doctorado" = 11,
                                                      "basica especial" = 12)))

#combined_data_clean %>% group_by(seg_essalud) %>% count()

#Crear factor#Crear factorcount()
n_total <- combined_data_clean %>% 
  count()
#creando factor por year
n_year <- combined_data_clean %>% 
  group_by(year) %>% 
  count() %>% 
  mutate(porcentaje = n/n_total,
         factor_year = 1/porcentaje) %>% 
  select(year, factor_year) %>% 
  mutate(factor_year = as.numeric(factor_year)) %>% 
  ungroup()

#agregando los factores por year a la base de datos y creando ultimate_factor
combined_data_clean <- left_join(combined_data_clean, n_year, by="year") %>% 
  mutate(ultimate_factor = factor_enaho*factor_year)

write_csv(combined_data_clean, here("data/combined_data.csv"))

```

